臺灣雲林地方法院刑事判決
109年度交訴字第130號
公  訴  人  臺灣雲林地方檢察署檢察官
被      告  張軒瑞


上列被告因公共危險等案件，經檢察官提起公訴（109年度偵字
第6572號），本院判決如下：
    主  文
張軒瑞無罪。
    理  由
一、公訴意旨略以：被告張軒瑞於民國109年7月8日上午8時許，
    駕駛車牌號碼0000-00號自用小貨車(下稱張車)，行經雲林
    縣○○鄉○○村○○○○道000000號電桿前，由北往南行駛時，本應
    注意車前狀況及兩車併行之間隔，而依當時現場狀況，其無
    不能注意之情事，詎其疏未注意，適告訴人陳則明駕駛車牌
    號碼000-0000號自用小貨車(下稱陳車)，行經上址由南往北
    行駛，亦應注意車前狀況及兩車併行之間隔，而未注意，2
    車遂於會車時發生碰撞，告訴人因而受有右側小腿開放性傷
    口之傷害(被告所涉過失傷害部分，由本院另為不受理判決)
    。被告肇事後見2車車頭皆毀，且告訴人仍陷車內無法脫身
    ，顯應受有傷害，竟基於逃逸犯意逃離現場。因認被告涉犯
    修正前刑法第185條之4肇事逃逸罪嫌。
二、法院認為應科拘役、罰金或應諭知免刑或無罪之案件，被告
    經合法傳喚無正當理由不到庭者，得不待其陳述逕行判決，
    刑事訴訟法第306條定有明文。本件被告經合法傳喚無正當
    理由不到庭，有卷附送達證書、報到單、臺灣高等法院在監
    在押全國紀錄表各1紙在卷可按（本院卷第267頁、第291頁
    、第293頁），而本院認被告所涉刑法第185條之4肇事逃逸
    罪嫌，尚屬無法證明，應為無罪之諭知(詳後述)，爰不待其
    到庭陳述，逕行一造辯論判決，先予敘明。
三、犯罪事實應依證據認定之，無證據不得認定犯罪事實；不能
    證明被告犯罪者，應諭知無罪之判決，刑事訴訟法第154條
    第2項及第301條第1項，分別定有明文。又認定犯罪事實所
    憑之證據，雖不以直接證據為限，間接證據亦包括在內，然
    而無論直接或間接證據，其為訴訟上之證明，須於通常一般
    之人均不致有所懷疑，而得確信其為真實之程度者，始得據
    為有罪之認定，倘其證明尚未達到此一程度，而有合理之懷
    疑存在時，即無從為有罪之認定。另檢察官就被告犯罪事實
    ，應負舉證責任，並指出證明之方法，為刑事訴訟法第161
    條第1項所明定。因此，檢察官對於起訴之犯罪事實，應負
    提出證據及說服之實質舉證責任。倘其所提出之證據，不足
    為被告有罪之積極證明或其闡明之證明方法，無從說服法官
    以形成被告有罪之心證，基於無罪推定之原則，自應為被告
    無罪判決之諭知。
四、公訴意旨認被告涉犯前開罪嫌，係以告訴人之指訴、道路交
    通事故現場圖、道路交通事故調查報告表㈠、㈡、現場照片、
    長庚醫療財團法人雲林長庚紀念醫院診斷證明書、雲林縣警
    察局舉發違反道路交通管理事件通知單各1份為其主要論據
    。
五、訊據被告固坦認其曾於上開時、地，駕駛張車與告訴人所駕
    駛之陳車於會車時發生碰撞，告訴人因而受有右側小腿開放
    性傷口之傷害，及被告肇事後離去現場等事實，惟堅決否認
    有何肇事逃逸之犯行。辯稱：案發地點是產業道路比較小，
    我已經靠邊了，停下來讓告訴人先走，是告訴人開太過來，
    他從我駕駛座撞過來我嚇到，我有打電話叫我同事快點過來
    處理，我沒有留在現場是叫我同事來載我去看醫生等語（本
    院卷第149頁、第150頁、第152頁）。經查：
　㈠被告於109年7月8日上午8時許，駕駛張車行經雲林縣○○鄉○○
    村○○○○道000000號電桿前，由北往南行駛時，適告訴人駕駛
    陳車，行經上址而由南往北行駛，2車於會車時發生碰撞，
    告訴人因而受有右側小腿開放性傷口之傷害，被告肇事後見
    2車車頭皆毀，且告訴人仍陷車內無法脫身，顯應受有傷害
    ，仍未親自報警、未得告訴人同意、未留下聯絡方式而離去
    現場等事實，經告訴人指訴在案(警卷第9頁至第12頁、偵卷
    第35頁)，並有道路交通事故現場圖2紙、道路交通事故調查
    報告表㈠㈡1份、長庚醫療財團法人雲林長庚紀念醫院診斷證
    明書影本1紙、雲林縣警察局臺西分局橋頭派出所道路交通
    事故肇事人自首情形紀錄表1紙、車輛詳細資料報表2紙、雲
    林縣警察局舉發違反道路交通管理事件通知單影本1紙、路
    口監視器影像及現場照片22張在卷可稽（警卷第19頁至第23
    頁、第29頁至第61頁、本院卷第61頁），且為被告所不爭執
    (本院卷第152頁)，此部分事實，首堪認定。
  ㈡88年4月21日增訂公布之刑法第185條之4規定：「駕駛動力交
    通工具肇事，致人死傷而逃逸者，處6月以上5年以下有期徒
    刑。」（102年6月11日修正公布同條規定，提高刑度為1年
    以上7年以下有期徒刑，構成要件均相同），其中有關「肇
    事」部分，可能語意所及之範圍，包括「因駕駛人之故意或
    過失」或「非因駕駛人之故意或過失」（因不可抗力、被害
    人或第三人之故意或過失）所致之事故，除因駕駛人之故意
    或過失所致之事故為該條所涵蓋，而無不明確外，其餘非因
    駕駛人之故意或過失所致事故之情形是否構成「肇事」，尚
    非一般受規範者所得理解或預見，於此範圍內，其文義有違
    法律明確性原則，此違反部分，應自本解釋公布之日起失其
    效力，業經司法院大法官於108年5月31日作成釋字第777號
    解釋在案。是若駕駛人就事故之發生並無故意或過失時，揆
    諸上開解釋意旨，於該解釋公布之108年5月31日後至新法施
    行前，即已無刑法第185條之4肇事逃逸罪之適用，無論其離
    去現場是否基於逃逸之犯意，均不構成該罪。後該條文於11
    0年5月28日經修正公布，同年月30日起施行，修正後之規定
    為「駕駛動力交通工具發生交通事故，致人傷害而逃逸者，
    處6月以上5年以下有期徒刑；致人於死或重傷而逃逸者，處
    1年以上7年以下有期徒刑」、「犯前項之罪，駕駛人於發生
    交通事故致人死傷係無過失者，減輕或免除其刑」。惟行為
    之處罰，以行為時之法律有明文規定者為限，刑法第1條前
    段定有明文，又法律不溯既往及罪刑法定主義為刑法時之效
    力之兩大原則，行為應否處罰，應以行為時之法律有無規定
    處罰為斷，若行為時與行為後之法律皆有處罰規定，始有刑
    法第2條比較新舊法之適用（最高法院72年台上字第6306號
    判決意旨參照）。是於108年5月31日起至110年5月29日止，
    於此段期間內，駕駛動力交通工具肇事之行為人，若就事故
    之發生無過失，自不構成肇事逃逸罪，而本案交通事故發生
    時間係於109年7月8日，依前開說明，被告有無公訴意旨所
    指肇事逃逸犯嫌，必須論究被告就本案交通事故之發生有無
    過失。
  ㈢依檢察官提出之證據，難認被告就本案交通事故之發生有何
    過失：
　⒈汽車除行駛於單行道或指定行駛於左側車道外，在未劃分向
    線或分向限制線之道路，應靠右行駛，為道路交通安全規則
    第95條第1項前段所明定。
　⒉查本案案發路段為未劃分向線或分向限制線之道路，觀諸道
    路交通事故現場圖、現場照片中案發後2車之位置，被告所
    駕駛之張車已貼近其行向路面邊緣行駛，陳車則是行駛在案
    發路段之中間，陳車右側尚有1.1公尺之路寬；又依現場測
    量結果，該路段寬約4公尺，換言之，2車各有2公尺之路寬
    可以會車通過，又貼近路面邊緣行駛之張車寬約1.3公尺，
    由此可認若陳車沿遵行之行進道路靠右行駛，即不會發生碰
    撞。又本案經送鑑定結果，認為：「一、陳則明駕駛自用小
    貨車，行經未劃設分向標線之路段，未靠右反偏左行駛，為
    肇事原因。二、張軒瑞駕駛自用小貨車，無肇事因素」；再
    經送覆議結果，亦認為被告遇見對向來車(即陳車)已向右閃
    避，其左側空間已足夠讓對向來車通行，已採取必要之緊急
    防範措施，應無疏失等情，有交通部公路總局嘉義區監理所
    110年2月22日函暨所附嘉雲區車輛行車事故鑑定會鑑定意見
    書1份、交通部公路總局110年3月31日函暨所附車輛行車事
    故鑑定覆議會覆議意見書1份存卷可查（本院卷第91頁至第9
    4頁、第139頁至第143頁），均同本院之認定。是被告辯稱
    其當時已靠右行駛等語，尚非無據，難認其有過失。
　㈣本案既無證據足認被告對本案車禍之發生有何過失，揆諸前
    揭說明，自非屬其行為時肇事逃逸罪所規範之「肇事」，即
    無從對被告以肇事逃逸罪相繩。基於法律不溯既往及罪刑法
    定主義，並依刑法第1條前段規定「行為之處罰，以行為時
    之法律有明文規定者為限」，自不得依修正後刑法第185條
    之4第2項規定予以處罰。檢察官補充理由書雖援引最高法院
    110年度台上字第613號判決提及：肇事逃逸（HIT AND RUN
    ）罪，修正前刑法第185條之4係以「駕駛動力交通工具肇事
    ，致人死傷而逃逸」為要件，本罪處罰之不法行為乃「逃逸
    」行為，其中「駕駛動力交通工具肇事致人死傷」並非處罰
    之行為，而屬行為情狀，規範肇事原因來自駕駛風險，並以
    死傷作為肇事結果之限制，由此建構行為人作為義務的原因
    事實，以禁止任意逸去。司法院對本規定為合憲審查，以釋
    字第777號解釋闡明「非因駕駛人之故意或過失所致事故之
    情形是否構成『肇事』，尚非一般受規範者所得理解或預見，
    於此範圍內，其文義有違法律明確性原則」、「一律以1年
    以上7年以下有期徒刑為其法定刑，致對犯罪情節輕微者無
    從為易科罰金之宣告，對此等情節輕微個案構成顯然過苛之
    處罰，於此範圍內，不符憲法罪刑相當原則，與憲法第23條
    比例原則有違」。立法院因而循旨修正該規定，於110年5月
    28日總統公布後施行，修正後規定「駕駛動力交通工具發生
    交通事故，致人傷害而逃逸者，處6月以上5年以下有期徒刑
    ；致人於死或重傷而逃逸者，處1年以上7年以下有期徒刑。
    犯前項之罪，駕駛人於發生交通事故致人死傷係無過失者，
    減輕或免除其刑」。首先，將原來駕駛動力交通工具「肇事
    」之文字修正為「發生交通事故過失（有過失）」及「發生
    交通事故…係無過失」，以符合法律明確性；其次，為符合
    罪刑相當原則，區分行為情狀所發生交通事故之結果為「傷
    害」與「死亡或重傷」而異其刑罰效果，規定不同之法定刑
    （所生結果為何應以行為時點判斷），另就無過失而發生交
    通事故，明定減輕或免除其刑。以上，本次法律之修正，其
    中法律效果已經修改變更，至為明確；至本罪行為情狀之規
    定，依法院向來見解，認為行為人駕駛動力交通工具發生交
    通事故致死傷後逃逸，即已構成本罪，不論對於發生交通事
    故之原因有無過失，均非所屬，是則，關於本罪行為情狀，
    自「肇事」修改為「發生交通事故，致人傷害、死亡或重傷
    」以及「發生交通事故致人死傷係無過失」，實則僅係將刑
    法文義明確化，俾符合法律明確性原則，惟其內涵並無不同
    等語，而認為本案被告駕駛行為縱無過失，仍無解於肇事逃
    逸罪責，應論以修正後刑法第185條之4第1項前段之肇事逃
    逸罪。然而，大法官釋字第777號解釋文已敘明修正前刑法
    第185條之4其中有關「肇事」部分，可能語意所及之範圍，
    包括「因駕駛人之故意或過失」或「非因駕駛人之故意或過
    失」（因不可抗力、被害人或第三人之故意或過失）所致之
    事故，就非因駕駛人之故意或過失所致事故之情形是否構成
    「肇事」，尚非一般受規範者所得理解或預見，於此範圍內
    ，其文義有違法律明確性原則，應自該解釋公布之日起失其
    效力等語，而司法院解釋憲法並有統一解釋法律及命令之權
    ，為憲法第78條所明定，其所為之解釋，自有拘束全國各機
    關及人民之效力（司法院大法官釋字第185號解釋意旨參照
    ），本院應受前開大法官解釋效力之拘束。換言之，就無過
    失駕駛行為所致事故，於前開解釋公布後至新法施行前期間
    ，並無處罰之規定存在，自無從論以修正後刑法第185條之4
    第1項前段之罪名。
六、綜上所述，檢察官就被告肇事逃逸犯行所為訴訟上之證明，
    未達於通常一般之人均不致有所懷疑，而得確信其為真實之
    程度，本院尚無從為被告有罪之確信，其犯罪尚屬不能證明
    ，自應為被告無罪之諭知。
據上論斷，應依刑事訴訟法第306條、第301條第1項，判決如主
文。
本案經檢察官黃煥軒提起公訴；檢察官蔡少勳、黃立夫到庭執行
職務。
中    華    民    國   110    年    11    月    23    日
                  刑事第二庭  審判長法  官    王紹銘                                        法  官    簡鈺昕                                         法  官    黃麗竹
以上正本證明與原本無異。 
如不服本判決應於收受判決後20日內向本院提出上訴書狀，並應
敘述具體理由。其未敘述上訴理由者，應於上訴期間屆滿後20日
內向本院補提理由書(均須按他造當事人之人數附繕本)「切勿逕
送上級法院」。
                                     書記官    黃巧吟
中　　華　　民　　國　 110  　年　　11　　月　　24　　日